【裁判字號】    98,重訴,211
【裁判日期】    990526
【裁判案由】    拆屋還地等
【裁判全文】
臺灣士林地方法院民事判決             98年度重訴字第211號
原      告  丁○○
            戊○○
上二人共同
訴訟代理人  李昌明律師
被      告  丙○○
            己○○○
            甲○○○
            乙○○○
兼上三人共同
訴訟代理人  庚○○
上列當事人間拆屋還地等事件，本院於民國98年4 月28日言詞辯
論終結，判決如下：
    主  文
被告庚○○應將坐落臺北市○○區○○段一小段六九三地號土地
如附圖所示A 部分（面積40.63 平方公尺）、B2部分（面積5.14
平方公尺）、B3部分（面積13.81 平方公尺），同小段六九二地
號土地如附圖所示B1部分（面積5.18平方公尺）、C2部分（面積
0.54平方公尺）之建物拆除，將上開土地返還予原告。
被告庚○○應自民國九十九年四月三日起至返還主文第一項所示
土地予原告之日止，按月給付原告新臺幣玖仟柒佰陸拾玖元。
原告其餘之訴駁回。
訴訟費用由被告庚○○負擔五分之四，其餘五分之一由原告負擔
。
本判決第一項，於原告以新臺幣貳佰拾肆萬元為被告庚○○供
擔保後，得假執行。但被告庚○○如以新臺幣柒佰零伍萬貳仟肆
佰元為原告預供擔保或提存，得免為假執行。
本判決第二項，於原告按月以新臺幣仟佰元為被告庚○○供
擔保後，得假執行。但被告庚○○如按月以新臺幣玖仟柒佰陸拾
玖元為原告預供擔保或提存，得免為假執行。
原告其餘假執行之聲請駁回。
    事  實  及  理  由
壹、程序部分：
    本件被告丙○○未於最後言詞辯論期日到場，核無民事訴訟
    法第386 條各款所列情形，爰依原告之聲請，由其一造辯論
    而為判決。
貳、實體部分：
一、原告起訴主張：
  (一)臺北市○○區○○段一小段693 地號土地（面積63平方公尺
    ，下稱系爭693 號土地）、同小段692 地號土地（面積18平
    方公尺，下稱系爭692 號土地，與系爭693 號土地合稱系爭
    土地）為原告共有，所有權應有部分各2 分之1 。系爭土地
    重測前為北投鎮○○段532-39地號（下稱532-39土地，嗣分
    割出532-109 地號土地），登記為訴外人陳義（原告之父
    ，下稱陳義）所有。訴外人陳振貴（下稱陳振貴）與陳義
    曾於民國32年7 月5 日，就532-39土地簽立土地租賃契約
    書，約定由陳振貴承租532-39土地，租賃期限至42年7 月5
    日屆滿，陳振貴即於其上建造門牌號碼為臺北市○○區○○
    街138 巷15號房屋（下稱系爭房屋，為未辦所有權第一次保
    存登記之建物）。陳義、陳振貴復於42年1 月1 日續簽土
    地租賃契約書（下稱系爭租賃契約），約定租賃期限至45年
    1 月1 日屆滿，之後未再續訂租約，故系爭租賃契約已於45
    年1 月1 日因租期屆滿而消滅，且陳振貴自44年下半年起，
    即未依約繳納租金，陳振貴使用系爭土地，即無法律上權源
    ，自有拆除系爭房屋並返還土地予原告之義務，且其無權占
    有系爭土地，亦應依法給付相當於租金之不當得利。陳振貴
    於59年10月21日死亡，系爭房屋及相關之權利義務均由被告
    即陳振貴之長男庚○○、次子丙○○、配偶己○○○、長女
    甲○○○、次女乙○○○（以下均逕稱其姓名，省略被告之
    稱謂。如同指5 人，則合稱被告）繼承，原告前於97年12月
    15日以存證信函催告被告拆屋還地並給付相當於租金之不當
    得利，惟未獲正面回應。
  (二)如認兩造有不定期租賃契約關係存在，因被告已2 年以上未
    給付租金，且經原告限期催告亦拒絕給付，兩造之租賃契約
    亦已終止，被告仍應拆屋還地，並給付相當於租金之不當得
    利。
  (三)爰依民法第767 條、第179 條規定，請求被告將系爭693 號
    土地如附圖所示A 部分（系爭房屋之主體，面積40.63 平方
    公尺）、B2部分（系爭房屋之屋簷，面積5.14平方公尺）、
    B3部分（系爭房屋之屋簷，面積13.81 平方公尺），系爭69
    2 號土地如附圖所示B1部分（系爭房屋之屋簷，面積5.18平
    方公尺）、C2部分（系爭房屋之後院，面積0.54平方公尺）
    之地上建物拆除，將土地返還予原告，並給付自98年6 月1
    日起回溯5 年，以系爭土地申報地價年息8%計算之相當租金
    之不當得利。而系爭土地93至95年申報地價為每平方公尺新
    臺幣（下同）2 萬8,000 元，96年1 月起為每平方公尺2 萬
    9,920 元，據此計算被告應給付5 年相當於租金之不當得利
    為93萬7,266 元（計算式：【28,000（元）×81（平方公尺
    ）×8%×2 又7/12（年）】＋【29,920（元）×81（平方公
    尺）×8%×2 又5/12（年）】＝937,266 ），及自98年6 月
    1 日起至返還上開土地予原告之日止，按月給付原告1 萬6,
    156 元（計算式：29,920（元）×81（平方公尺）×8%×(1
    /12)＝16,156）。
  (三)並聲明請求判決：
    1.被告應將系爭693 號土地如附圖所示A 部分（面積40.63
      平方公尺）、B2部分（面積5.14平方公尺）、B3部分（面
      積13.81 平方公尺），系爭692 號土地如附圖所示B1部分
      （面積5.18平方公尺）、C2部分（面積0.54平方公尺）之
      地上建物拆除，返還該部分土地予原告。並應給付原告93
      萬7,266 元，及自98年6 月1 日起至拆除房屋返還上開土
      地之日止，按月給付原告1 萬6,156 元。
    2.原告願供擔保，請准宣告假執行。
二、被告之答辯：
  (一)丙○○未於最後言詞辯論期日到場，據其所提書狀及之前到
    庭陳述略以：
    1.陳振貴已於59年10月22日死亡，其與陳義所簽訂之土地
      租賃契約書，其效力不及於丙○○。又原告僅以系爭房屋
      之納稅義務人為陳振貴，即主觀推論陳振貴為所有權人或
      事實上處分權人，進而本於繼承關係，請求丙○○拆屋還
      地，於法無據。
    2.系爭房屋為未辦理保存登記建物，對於原告以買賣為登記
      原因取得系爭土地所有權之事實並不生妨害。且系爭房屋
      早已荒廢多時，丙○○並無事實上之管領力，縱認前有占
      有之情，然丙○○業已遷離他處，該占有系爭土地之狀態
      已消滅，並無不能返還予原告之情事，原告逕行請求相當
      於租金之不當得利，顯無理由。
  (二)庚○○、己○○○、甲○○○、乙○○○則以：
    陳義已將系爭土地售予被告祖父陳朱針，系爭房屋係陳朱
    針在32年建造，目前之納稅義務人為庚○○1 人，僅庚○○
    為事實上處分權人，庚○○占有使用系爭土地，係基於買賣
    及繼承之法律關係，而為有權占有等語為辯。
  (三)並均聲明請求判決：
    1.原告之訴駁回。
    2.如受不利判決，願供擔保請准宣告免為假執行。
三、兩造不爭執之事實：
  (一)系爭693 號土地（面積63平方公尺）、692 號土地（面積18
    平方公尺），為原告所共有，所有權應有部分各2 分之1 。
    有土地登記謄本在卷可稽（本院卷第10頁、第11頁）。
  (二)系爭土地重測前為北投鎮○○段532-39地號，登記為原告之
    父陳義所有。有土地登記簿謄本存卷可憑（本院卷第12頁
    至第16頁）。
  (三)系爭房屋之納稅義務人為庚○○。有房屋稅籍紀錄表附卷足
    參（本院卷第45頁至第46頁）。
  (四)系爭房屋坐落系爭693 號土地如附圖所示A 部分（系爭房屋
    之主體，面積40.63 平方公尺）、B2部分（系爭房屋之屋簷
    ，面積5.14平方公尺）、B3部分（系爭房屋之屋簷，面積13
    .81 平方公尺），系爭692 號土地如附圖所示B1部分（系爭
    房屋之屋簷，面積5.18平方公尺）、C2部分（系爭房屋之後
    院，面積0.54平方公尺）。此經本院履勘並囑託臺北市士林
    地政事務所測量屬實，有勘驗筆錄及土地複丈成果圖在卷可
    考（本院卷第101 頁至第103 頁、第108 頁）。
四、本件爭點如下：
  (一)系爭房屋占有系爭土地是否有正當權源？
  (二)原告得否請求被告拆屋還地？
  (三)原告得否請求被告給付相當於租金之不當得利？其金額應為
    若干？
  茲析述如下：
  (一)系爭房屋占有系爭土地並無正當權源：
    1.按建物之拆除為事實上之處分行為，系爭房屋為未辦理所
      有權第一次保存登記之建物，自僅以享有事實上處分權之
      人，方有拆除之權限。而依兩造不爭執事實(三)所示，系爭
      房屋之納稅義務人為庚○○，被告亦均表示系爭房屋之事
      實上處分權人為庚○○1 人（本院卷第78頁背面參照），
      則原告對並無事實上處分權之丙○○、己○○○、甲○○○、乙○○○請求拆屋還地，即乏依據。從而，原告請求
      丙○○、己○○○、甲○○○、乙○○○拆屋還地，並請
      求相當租金之不當得利，即無理由。以下僅就原告對庚○○之請求有無理由為審酌，合先敘明。
    2.按當事人主張有利於己之事實者，就其事實有舉證之責任
      ，民事訴訟法第277 條前段定有明文。而以無權占有為原
      因，請求返還所有物之訴，原告就被占用物之所有權存在
      及被告占用之事實，除被告自認或不爭執者外，應負舉證
      責任，而被告如以非無權占有為抗辯者，原告於被告占有
      為無法律上權源之事實，不負舉證責任，被告應就其取得
      占有係有正當權源之事實證明之，如不能證明，則應認原
      告之請求為有理由。經查，原告提出之土地租賃契約書，
      庚○○否認為真正，抗辯伊係基於買賣關係而占有使用系
      爭土地云云，惟並未提出任何證據以實其說，僅泛稱：古
      代的人是一手交錢一手交貨，伊祖父是保正，財力雄厚，
      不可能向他人承租土地，所以系爭土地必定是伊先人所買
      受者（本院卷第117 頁）云云，尚無何證據足以證明庚○○係基於買賣及繼承之法律關係，合法占有使用系爭土地
      。
    3.惟原告自承：其父陳義與庚○○之父陳振貴曾訂有系爭
      租賃契約，約定租賃期限至45年1 月1 日屆滿，陳振貴雖
      自44年起即未依約給付租金，然於租賃期限屆滿後仍繼續
      使用系爭土地之情（本院卷第140 頁），並提出土地賃貸
      契約書、土地租賃契約書為佐（本院卷第17頁至第21頁）
      。按，租賃期限屆滿後，承租人仍為租賃物之使用收益，
      而出租人不即表示反對之意思者，視為以不定期限繼續契
      約，民法第451 條定有明文。而上開法條所謂不即表示反
      對之意思，係指一般交易觀念所認為相當之時期內，不表
      示反對之意思而言，此項意思表示亦不必以明示之方法為
      之；且定期租賃契約期滿後之得變為不定期租賃者，在出
      租人方面係以有無即表示反對之意思為條件，而非以有無
      收取使用收益之代價為條件，故苟無即表示反對之意思而
      未為使用收益代價之收取，其條件仍為成就。最高法院著
      有37年上字第8288號、47年台上字第1820號判例可資參照
      。原告既自承陳義就系爭土地曾與陳振貴訂有租賃契約
      關係，且陳振貴於租期屆滿後仍繼續占有使用之情，復未
      能證明陳義曾為反對陳振貴繼續占有使用系爭土地之意
      思，則依上開法條及判例意旨，承租人雖未給付租金，仍
      無礙不定期租賃關係之成立。而原告為陳義之繼承人，
      庚○○為陳振貴之繼承人，自應繼承系爭不定期租賃契約
      關係之權利義務。從而，兩造間之不定期租賃契約關係合
      法終止前，庚○○即有占有使用系爭土地之合法權源。
    4.復按，承租人租金支付有遲延者，出租人得定相當期限，
      催告承租人支付租金，如承租人於其期限內不為支付，出
      租人得終止契約，民法第440 條第1 項定有明文。租用建
      築房屋之基地，遲付租金之總額，達二年之租額時，得依
      民法第440 條第1 項之規定催告支付租金、終止契約，此
      觀諸同條第3 項之規定自明。又租用建築房屋之基地，承
      租人積欠租金額，除以擔保現金抵償外，達二年以上時，
      依土地法第103 條第3 款規定，出租人固得收回土地，惟
      仍應依民法第440 條第1 項規定，對於支付租金遲延之承
      租人，定相當期限催告其支付，承租人於其期限內不為支
      付者，始得終止租賃契約。在租賃契約得為終止前，尚難
      謂出租人有收回土地之請求權存在（最高法院42年台上字
      第1186號判例意旨參照）。而兩造均不爭執陳振貴、庚○○自44年起即未支付租金，迄今已逾50年之情，則原告依
      上開法條規定，於99年3 月3 日言詞辯論期日以言詞催告
      庚○○於30日內給付租金，如未依限給付，系爭租賃契約
      即視為終止（本院卷第140 頁），該催告之意思表示亦經
      庚○○當庭收受，自已生催告之效力。又原告催告庚○○
      給付之租金額雖較系爭租賃契約所約定之租金額為高，惟
      按出租人限期催告承租人支付欠租，其催告租金額超過承
      租人應付之金額時，僅超過部分不發生效力，並非該催告
      全不發生效力（最高法院66年台上字第124 號判例參照）
      ，準此，應認原告之催告，確已發生催告庚○○依系爭租
      賃契約之約定給付租金之效力。而庚○○當庭表示不願依
      系爭租賃契約之約定支付租金（本院卷第140 頁背面），
      於催告期間屆滿時亦確未支付任何租金，則系爭租賃契約
      業於催告期滿之99年4 月2 日合法終止。由是，自99年4
      月3 日起，庚○○即無占有使用系爭土地之合法權源。
  (二)原告得請求庚○○拆屋還地：
    按所有人對於無權占有或侵奪其所有物者，得請求返還之；
    對於妨害其所有權者，得請求除去之；有妨害其所有權之虞
    者，得請求防止之。民法第767 條定有明文。庚○○有事實
    上處分權之系爭房屋，無正當權源占有原告所有之系爭693
    號土地如附圖所示A 部分（面積40.63 平方公尺）、B2部分
    （面積5.14平方公尺）、B3部分（面積13.81 平方公尺），
    系爭692 號土地如附圖所示B1部分（面積5.18平方公尺）、
    C2部分（面積0.54平方公尺）等情，既經認定如上，從而，
    原告本於所有人之地位，訴請庚○○拆屋還地，即屬有據。
  (三)原告得請求庚○○給付之金額：
    1.按無法律上之原因而受利益，致他人受損害者，應返還其
      利益。民法第179 條定有明文。又無權占有他人土地，可
      能獲得相當於租金之利益，為社會通常之觀念（最高法院
      61年臺上字第1695號判例參照）。
    2.庚○○與原告間本有不定期租賃關係，迄99年4 月2 日始
      經原告合法終止，業經論述如上，則於99年4 月2 日以前
      ，庚○○占有使用系爭土地，即有法律上之原因，並非無
      權占有。由是，原告依不當得利之法律關係，請求庚○○
      給付99年4 月2 日以前之相當租金不當得利，即非有據。
      且系爭租賃契約約定之租金給付方式係以蓬萊米給付，則
      原告訴請庚○○給付金錢，亦未可取，附此敘明。
    3.99年4 月3 日以後，庚○○有事實上處分權之系爭房屋無
      正當權源占有原告所有之系爭土地，依社會通念，可消極
      減免其應支付使用土地之代價，而受有利益，致原告受有
      損害，自應返還其利益。而系爭租賃契約為42年間所訂定
      ，與目前市場上租金水準顯不相當，仍應依目前租金水準
      ，斟酌庚○○所獲得之不當得利數額。按城市地方房屋之
      租金，以不超過土地及其建築物申報總價年息10% 為限，
      土地法第97條第1 項定有明文，而土地法第97條規定之土
      地價額，係指法定地價，亦即申報地價而言，此觀諸土地
      法施行法第25條、土地法第148 條規定自明。又依土地法
      第115 條，同法第97條之規定，於租用基地建築房屋準用
      之，是建築基地（即土地）之租金，亦按土地申報地價年
      息10% 為限。惟此年息10% 為限，乃指租金之最高限額而
      言，尚須斟酌基地之位置，工商繁榮程度、使用人利用基
      地之經濟價值、所受利益等情事以為決定（最高法院46年
      台上字第855 號、68年台上字第3071號判例意旨參照）。
      經查，系爭房屋占有系爭693 號土地如附圖所示A 部分（
      面積40.63 平方公尺）、B2部分（面積5.14平方公尺）、
      B3 部 分（面積13.81 平方公尺），系爭692 號土地如附
      圖所示B1部分（面積5.18平方公尺）、C2部分（面積0.54
      平方公尺），面積共計65.3平方公尺，原告主張以系爭土
      地之全部面積81平方公尺為計算基礎，已非可採。又系爭
      土地96年1 月以後之申報地價均為每平方公尺2 萬9,920
      元，有地價謄本附卷可參（本院卷第34頁正面、背面參照
      ）。本院審酌系爭房屋所在巷道僅約2 米寬，車輛無法出
      入，距臺北市北投區○○○路約100 公尺、離捷運站約50
      0 公尺，至學校（北投國小、薇閣中小學）步行約2 分鐘
      ，中央北路上有商家等情（本院卷第103 頁之勘驗筆錄參
      照），及系爭土地坐落之地段、交通情形、經濟繁榮程度
      等一切情狀，認原告請求庚○○給付相當於租金之不當得
      利，以系爭土地申報地價年息6%計算為適當。從而，原告
      請求庚○○自99年4 月3 日起至返還系爭土地予原告之日
      止，按月給付相當租金之不當得利9,769 元（計算式：申
      報地價每平方公尺29,920元×65.3平方公尺×年息6%÷12
      月=9,769元，元以下四捨五入），應屬有據，逾此部分之
      請求，即屬過高，不應准許。
五、綜上，原告本於所有人之地位，依所有物返還請求權之法律
    關係，訴請庚○○將系爭693 號土地如附圖所示A 部分（面
    積40.63 平方公尺）、B2部分（面積5.14平方公尺）、B3部
    分（面積13.81 平方公尺），系爭692 號土地如附圖所示B1
    部分（面積5.18平方公尺）、C2部分（面積0.54平方公尺）
    之建物拆除，將土地返還原告，並自99年4 月3 日起至返還
    系爭土地予原告之日止，按月給付相當給付租金之不當得利
    8,141 元為有理由，應予准許。逾上開部分之請求為無理由
    ，應予駁回。
六、兩造陳明願供擔保，分別聲請宣告假執行及免為假執行，就
    原告勝訴部分核無不合，爰分別命原告及庚○○供相當擔保
    後予以准許。至原告敗訴部分，其假執行之聲請即失所附麗
    ，應併予駁回。
七、本件事證已臻明確，兩造其餘攻擊、防禦方法及所提出之證
    據，經本院悉予審酌後，認均不影響於本件之判斷，爰不一
    一論駁，附此敘明。
八、據上論結，本件原告之訴為一部有理由，一部無理由，依民
    事訴訟法第385 條第1 項前段、第79條、第390 條第2 項、
    第392 條，判決如主文。
中    華    民    國    99    年    5     月    26    日
                  民事第二庭  法  官  王怡雯
以上正本證明與原本無異。
如對本判決上訴，應於判決送達後20日內向本院提出上訴狀。
中    華    民    國    99    年    5     月    27    日
                              書記官  桂大永

司法院資訊處製作；財團法人民間司法改革基金會備份。
